Nachl. Joseph Chapiro 21.04.2015
Nachl. Joseph Chapiro
- Kasten 1 (Briefe, Postkarten, Manuskripte), Staatsbibliothek <Berlin> / Handschriftenabteilung; Chapiro, Joseph (1893-1962); 10 Manuskripte
  - Mappe 11, Staatsbibliothek <Berlin> / Handschriftenabteilung; Chapiro, Joseph (1893-1962)
    - Brief von Gerhart Hauptmann an Joseph Chapiro, 27.06.1927; Staatsbibliothek <Berlin> / Handschriftenabteilung; Nachl. Joseph Chapiro: K. 1, 11, 19-21; 1 Brief, 2 Bl.; 1 Briefumschlag; insges. 3 Bl.
      Hauptmann, Gerhart (1862-1946); Chapiro, Joseph (1893-1962); Reinhardt, Max (1873-1943); Dorsch, Käthe (1889-1957); Hauptmann, Gerhart (1862-1946); Maugham, William Somerset (1874-1965)
      Deutsches Theater <Berlin>
      Freut sich über die Nachricht, dass "nun mit neunundneunzig Prozent Wahrscheinlichkeit 'Dorothea Angermann' unter abermaliger Reinhardt'scher Regie und mit Käthe Dorsch in der Titelrolle im September am Deutschen Theater gespielt werden wird". Setzt sich im Folgenden ausführlich mit einem Brief Max Reinhardts auseinander, in dem dieser auf Hauptmanns Vorwürfe wegen der Wiener Aufführung des Stücks geantwortet hat. "Ich finde nicht, dass es Sinn hat, nun von meiner Seite Widerlegungen und Richtigstellungen zu versuchen." Betont, dass Reinhardts Wiener Inszenierung der 'Dorothea Angermann' "ein reines Vergnügen, ein grosses Geschenk gewesen" sei. Allerdings hätte er in Kenntnis von Reinhardts "Zwangslage" betreffs 'Victoria' dem Wiener Plan sicher nicht zugestimmt. "Denn Theatererfahrung gegen Theatererfahrung: die Auswirkung eines ernsten Werkes wird jedesmal gekappt, wenn man einen sogenannten Reisser unmittelbar darauf setzt." Unterstreicht seine Auffassung, dass das "Zugeständnis, von Berlin als Aufführungsort abzusehen, [...] ein besonders liebevolles Hegen und Pflegen des Werkes in Wien" bedeutet hätte. Betrachtet Reinhardt als einen großen Künstler, den "eigentlich nur seine künstlerische Arbeit interessiert". Wünscht abschließend, Reinhardt "möchte ebensowenig an seiner Verstimmung gegen mich festhalten, als ich an meiner Verstimmung gegen ihn". Wäre Chapiro sehr dankbar, wenn er ihm dies sagen wollte: "Schließlich liegen ja solche Unstimmigkeiten auf einem äusserlichen, den Kern unseres sympathisch verbundenen Wesens nicht berührenden Gebiet."
      23. November 2011 6. März 2012 6. März 2012 2015-07-16T06:08:40+01:00
    - Brief von Gerhart Hauptmann an Joseph Chapiro, 04.08.1927; Staatsbibliothek <Berlin> / Handschriftenabteilung; Nachl. Joseph Chapiro: K. 1, 11, 22-23; 1 Brief, 2 Bl.
      Hauptmann, Gerhart (1862-1946); Chapiro, Joseph (1893-1962); Zelnik, Friedrich (1885-1950); Thimig, Helene (1889-1974); Gémier, Firmin (1869-1933); Zelnik, Friedrich (1885-1950); Kerr, Alfred (1867-1948); Hauptmann, Gerhart (1862-1946); Chapiro, Joseph (1893-1962)
      Kloster (Hiddensee) [Haus Seedorn]
      Chapiro, Joseph; Chapiro, Joseph; Für Alfred Kerr Ein Buch der Freundschaft;.
      Zelnik, Friedrich; Die Weber [Film];.
      Dankt für den "überaus informierenden" Brief: "Es wäre wundervoll, wenn Frau Thimig 'Dorothea Angermann' in Berlin creierte. Ich würde mir geradezu einen Sieg davon versprechen." Über Gémiers Brief habe er sich "ausserordentlich" gefreut. "Die Weber-Angelegenheit selbst, soweit sie filmisch ist, interessiert mich nur indirekt [...]. Schliesslich bin ich ja doch der Verfasser eines Bühnenwerkes 'Die Weber', und dies einzig und allein ist mein Werk, während für den Film wesentlich Herr Zelnik den Ruhm und die Verantwortung trägt." Begrüsst, dass Gémier sich der Durchsetzung des Films im Ausland annehmen möchte. Hält Chapiros Pläne bezüglich der Feier von Kerrs 60. Geburtstag für "sehr schön und beinahe selbstverständlich". Ist überzeugt, unter Chapiros Leitung werde die Angelegenheit "das werden, was sie muss: ein Zeugnis für Kerrs hohe Begabung und positives Wirken." Sein Bekenntnis zu Kerr werde er selbstverständlich "in der Form eines Briefes an Sie, wie Sie wünschen, gern ablegen" [vgl. Brief Hauptmanns an Chapiro vom 13. September 1927].
    - Brief von Gerhart Hauptmann an Joseph Chapiro, 13.09.1927; Staatsbibliothek <Berlin> / Handschriftenabteilung; Nachl. Joseph Chapiro: K. 1, 11, 24-25; 1 Brief, 1 Bl.; 1 Briefumschlag; insges. 2 Bl.
      Hauptmann, Gerhart (1862-1946); Chapiro, Joseph (1893-1962); Kerr, Alfred (1867-1948); Kerr, Julia (1898-1965); Kerr, Judith (1923); Kerr, Michael (1921-2002); Chapiro, Joseph (1893-1962)
      [Der Brief ist das von Chapiro gewünschte Bekenntnis zu Alfred Kerr und ist wiedergegeben in dessen Kerr-Buch.] Rühmt Kerr als kenntnisreichen Förderer des deutschen Theaters, seiner Dramatiker und seiner Schauspieler. "Sein Stil, sein bezwingender und gefährlicher Humor haben ihn zu einer bekannten, fest umrissenen Gestalt gemacht." Lässt auch Kerrs Reisebücher nicht unerwähnt, die "eine grosse impressionistische Gestaltungskraft" offenbarten. "Eine reiche Persönlichkeit sieht und bildet zugleich schöpferisch." Erinnert an die langjährige Bekanntschaft mit Kerr. "Unter den ersten klugen und ermutigenden Worten, die im Beginn meiner Laufbahn an mein Ohr schlugen, waren auch Worte von ihm." Immer habe er "seinen hilfreichen Arm" gespürt, "wo Steinschlag oder Aehnliches mir gefährlich zu werden drohte". Natürlich habe es, wie in allen Beziehungen, "welche, wie diese, durch ein Leben gehen", auch Krisen gegeben. "Solche Krisen sind in einer gesunden Freundschaft eine Selbstverständlichkeit. Sie haben meiner Achtung für Kerr niemals Abbruch getan."
    - Brief von Gerhart Hauptmann an Joseph Chapiro, 12.01.1928; Staatsbibliothek <Berlin> / Handschriftenabteilung; Nachl. Joseph Chapiro: K. 1, 11, 26-27; 1 Brief, 1 Bl.; 1 Briefumschlag; insges. 2 Bl. in der Mittelfalz eingerissen
      Hauptmann, Gerhart (1862-1946); Chapiro, Joseph (1893-1962); Forel, Auguste (1848-1931); Hauptmann, Benvenuto (1900-1965); Hoesch, Leopold von (1881-1936)
      Betont anlässlich der Neujahrswünsche für Chapiro und seine Familie die alte Verbundenheit, die ihm "eine wertvolle Tatsache" sei. "Sie ist anders wie so manche andere Verbindung, auf ganz gerader, unkomplizierter Linie entstanden, sagen wir unter dem Protektorat eines wahrhaft edlen Philantropen und Forschers, nämlich Forel." Begründet Benvenutos Abwesenheit bei "dem glanzvollen Abend mit dem Herrn Botschafter von Hoesch" mit dem "Taktgefühl", aber auch dem "Stolz" seines Sohnes: Dieser habe nach seinem Rückzug vom Auswärtigen Amt nicht den Eindruck erwecken wollen, "als ob er noch irgendwelche Ambitionen nach dieser Richtung" habe, auch habe er vermeiden wollen, "den Botschafter in eine leicht peinliche Position zu versetzen".
    - Brief von Gerhart Hauptmann an Joseph Chapiro, 12.01.1928; Staatsbibliothek <Berlin> / Handschriftenabteilung; Nachl. Joseph Chapiro: K. 1, 11, 28; 1 Brief, 1 Bl. in der Mittelfalz stark eingerissen
      Hauptmann, Gerhart (1862-1946); Chapiro, Joseph (1893-1962); Bernard, Tristan (1866-1947); Hauptmann, Gerhart (1862-1946)
      Hauptmann, Gerhart; Le Miracle de l'île des Dames Traduction de P. Marckert;.
      Hauptmann, Gerhart; Die Insel der Großen Mutter;.
      Würde sich freuen, wenn der von Chapiro und Tristan Bernard empfohlene Herr die 'Insel der Großen Mutter' ins Französische übertrage, "da ich in einem solchen Falle ja sicher sein muss, dass die richtige Hand sich mit dem Werk verbindet." Bittet gelegentlich um die Zusendung eines diesbezüglichen Vertrages.
    - Brief von Gerhart Hauptmann an Joseph Chapiro, 29.11.1928; Staatsbibliothek <Berlin> / Handschriftenabteilung; Nachl. Joseph Chapiro: K. 1, 11, 29; 1 Brief, 1 Bl.; Vgl. Korrespondenz Wannow im Nachl. Chapiro, Mappen 18 und 19
      Hauptmann, Gerhart (1862-1946); Chapiro, Joseph (1893-1962); Wannow, Richard; Hauptmann, Margarete (1875-1957); Collin, Irmgard (1903); Collin, Heinrich (1902)
      Bittet Chapiro um Rat und Hilfe in der Angelegenheit von Justizrat Wannow, einem Freund der Familie Marschalk. "Er erhoffte von mir eine Hilfe für ein Ehepaar, zwei tüchtige Menschen, das ihm nahesteht." Hauptmann habe sich bereits umsonst an den amerikanischen Botschafter gewendet. Wünscht zu wissen, ob eine Nachfrage "bei Otto Kahn in New-York in dieser Sache Aussicht auf Erfolg hätte, unsern Bittstellern die Einwanderung in die Vereinigten Staaten zu ermöglichen."
    - Brief von Gerhart Hauptmann an Joseph Chapiro, 12.12.1928; Staatsbibliothek <Berlin> / Handschriftenabteilung; Nachl. Joseph Chapiro: K. 1, 11, 30-31; 1 Brief, 1 Bl.; 1 Briefumschlag; insges. 2 Bl.
      Hauptmann, Gerhart (1862-1946); Chapiro, Joseph (1893-1962); Collin, Heinrich (1902); Collin, Irmgard (1903)
      Gitagovinda Indisches Epos;.
      Freut sich, dass sich Chapiro "der beiden Amerika-Fahrer annehmen" wolle. Er solle aber die "Mühe in dieser Sache" begrenzen, damit ihm "nicht allzuviel Arbeit" daraus erwachse. Dankt für den so gütigen und wohltuenden Brief Chapiros. "Manchmal möchte man wohl das sogenannte Handwerkszeug zusammenlegen." Schließlich aber wirke man fort "in der gewohnten Weise, wie man sieht, hört, atmet und sich bewegt. Wer sollte einem das verwehren wollen und können, ausser der Mörder!" Anlage-Vermerk von Ludwig Jauner: "Beilage für die 'N. Fr. Pr.'"
    - Brief von Gerhart Hauptmann an Joseph Chapiro, 07.04.1929; Staatsbibliothek <Berlin> / Handschriftenabteilung; Nachl. Joseph Chapiro: K. 1, 11, 32; 1 Brief, 1 Bl. Klebestreifen in der Falz; Entwurf: GH Br NL A: Chapiro, Joseph, 3, 31 Durchschlag: GH Br NL (ehem. AdK) B 1178-4
      Hauptmann, Gerhart (1862-1946); Chapiro, Joseph (1893-1962); Chapiro, Joseph (1893-1962); Respighi, Ottorino (1879-1936)
      Teatro alla Scala <Mailand>; Staatsoper <Hamburg>
      Chapiro, Joseph; Gespräch mit Gerhart Hauptmann über Tolstoi;.
      Respighi, Ottorino; La campana sommersa dt.: Die versunkene Glocke;.
      Findet das letzte 'Gespräch' in der 'Neuen Freie Presse' [vom 31. März und 6. April 1929] ausgezeichnet. "Darin stehe ich nicht schlecht da und Sie sehr gut. Diese Homilien muessten eigentlich fortgesetzt werden. Sie geben einen Wesensteil meiner Persoenlichkeit, der sonst nur unzulaenglich erkannt und bald vergessen sein wuerde". Die 'Campaña sommersa' von Respighi an der Mailänder Scala habe ihm viel Freude bereitet. "Dort muesste die deutsche Musikkritik das Werk sehen, um ihr Urteil zu revidieren. Es ist nun einmal ein italienisches Werk und das war in Hamburg [wo am 18. November 1927 die Uraufführung stattgefunden hat] nicht zu spueren."
      23. November 2011 29. Oktober 2012 29. Oktober 2012 2015-07-16T06:08:40+01:00
    - Brief von Gerhart Hauptmann an Joseph Chapiro, 18.12.1929; Staatsbibliothek <Berlin> / Handschriftenabteilung; Nachl. Joseph Chapiro: K. 1, 11, 33; 1 Brief, 1 Bl. Klebestreifen in der Falz
      Hauptmann, Gerhart (1862-1946); Chapiro, Joseph (1893-1962); Forel, Auguste (1848-1931); Chapiro, Adrienne; Chapiro, Renata (1930-1948); Chapiro, Michael (1923); Hauptmann, Gerhart (1862-1946); Mann, Thomas (1875-1955); Goethe, Johann Wolfgang von (1749-1832)
      Burgtheater <Wien>; Penclub <Wien>
      Hauptmann, Gerhart; Spuk Die schwarze Maske: Schauspiel; Hexenritt: ein Satyrspiel;.
      Mann, Thomas; Nobelpreis-Rede;.
      Goethe, Johann Wolfgang von; Ein Meister einer ländlichen Schule Gedicht;.
      Ist in Vorbereitungen begriffen "zu neuerlicher Ausreise in vertraute Geistergebiete" und sendet "einige Zeichen des Lebens und der Verbundenheit". Hat Wien "recht schön" gefunden [Hauptmann war zur Uraufführung des 'Spuk' nach Wien gereist, wo er u.a. mit Überreichung des Burgtheater-Rings geehrt wurde] und fand "schön", dass Chapiro "dabei" war. "So sehe ich Sie überall in meiner Vorstellung umgeben von den vielfach so reizvollen Wiener Kreisen, die ein liebenswürdiger Gedanke einte." Erinnert an den durch Forel vermittelten Beginn ihrer Bekanntschaft, "das hat sie auch im weiteren sicher gestellt. Ich kenne Sie und Sie kennen mich - damit gut!" Kommt auf Thomas Manns Rede in Stockholm anlässlich der Verleihung des Literatur-Nobelpreises zu sprechen: "Sie hat mir zu wenig Haltung und erinnert allenthalben in ihrer Unsicherheit ein bischen an Goethes 'Meister einer ländlichen Schule'."
    - Brief von Gerhart Hauptmann an Joseph Chapiro, 24.12.1929; Staatsbibliothek <Berlin> / Handschriftenabteilung; Nachl. Joseph Chapiro: K. 1, 11, 34; 1 Brief, 1 Bl. mit Klebestreifen in der Falz
      Hauptmann, Gerhart (1862-1946); Chapiro, Joseph (1893-1962); Eckermann, Johann Peter (1792-1854); Goethe, Johann Wolfgang von (1749-1832); Chapiro, Joseph (1893-1962); Hauptmann, Gerhart (1862-1946); Tschörtner, Heinz Dieter (1932)
      Chapiro, Joseph; Juden - Ein romantischer Begriff;.
      Hauptmann, Gerhart; Tschörtner, Heinz Dieter; Zur Charakteristik Jehovas Glossen zum Alten Testament;.
      Bezieht sich auf sein das neueste 'Gespräch' betreffendes Telegramm vom 18. Dezember 1929. Er habe darin bereits seine Bedenken geäußert und halte ein Veröffentlichung für "mehr als gewagt", denn er und Chapiro behandelten darin zwei "Weltthemen" sehr oberflächlich: "das Judentum und die Bibel. Und dazu noch Jehovah, Christen und Juden gleichermaßen identisch mit Gott." Vieles was sie sagten, sei "wirr, ungenügend fundiert" und "zugleich wohlwollend und anstößig". Seiner zur "Umsicht, Rücksicht und Pietät neigenden Natur" liege das nicht. "Mein Wesen ist Toleranz, und die Gefühle anderer verletze ich nur, wenn das Gebot der Wahrhaftigkeit es unbedingt erfordert." Hat nichts gegen eine spätere Veröffentlichung, wünscht sich aber bis dahin noch ausgiebige Gespräche. Bittet um Überlassung des letzten Manuskripts, "ich werde es durchgehen und Ihnen vorschlagsweise eine Form daneben legen, die ich gelten lassen könnte". Fürchtet nicht, Chapiro mit seinen Einwänden zu verstimmen. "Selbst diese Gefahr aber dürfte mich nicht abhalten, eine Veröffentlichung zu verhindern, die Ihrem künftigen Buche ernsten Schaden zufügen könnte".
      28. November 2011 6. März 2012 6. März 2012 2015-07-16T06:08:40+01:00
    - Brief von Gerhart Hauptmann an Joseph Chapiro, 21.01.1930; Staatsbibliothek <Berlin> / Handschriftenabteilung; Nachl. Joseph Chapiro: K. 1, 11, 35; Brief von Harry Kessler an Gerhart Hauptmann [Brief]; 1 Brief, 1 Bl.
      Hauptmann, Gerhart (1862-1946); Chapiro, Joseph (1893-1962); Kessler, Harry (1868-1937); Reinhardt, Max (1873-1943)
      Übersendet die Abschrift eines Briefes von Graf Kessler, der Chapiro und vielleicht auch Max Reinhardt interessieren wird. Bittet um Verständnis dafür, dass er nicht mehr schreibt: "Ich stecke bis über den Kopf in einer Prosa-Arbeit, sodaß nichts von mir übrig bleibt."
      28. November 2011 6. März 2012 6. März 2012 2015-07-16T06:08:41+01:00
      - Brief von Harry Kessler an Gerhart Hauptmann, 09.01.1930; Staatsbibliothek <Berlin> / Handschriftenabteilung; Nachl. Joseph Chapiro: K. 1, 11, 36; Bei: Brief von Gerhart Hauptmann an Joseph Chapiro [Brief]; 1 Brief, 1 Bl. Abschrift [Auszug]
        Kessler, Harry (1868-1937); Hauptmann, Gerhart (1862-1946); Craig, Edward Gordon (1872-1966); Rothenstein, William (1872-1945); Beerbohm, Max (1872-1956); Fischer, Samuel (1859-1934); Hauptmann, Gerhart (1862-1946); Craig, Edward Gordon (1872-1966); Johnston, Edward (1872-1944); Shakespeare, William (1564-1616)
        Insel-Verlag
        Berlin [Köthenerstr. 28]
        Brief; Abschrift
        Hauptmann, Gerhart; Craig, Edward Gordon; Johnston, Edward; Shakespeare, William; Die tragische Geschichte von Hamlet Prinzen von Dänemark. In deutscher Sprache. Begleitet von Auszügen die den Geschichten von Saxo Grammaticus und Francois de Belleforest und der Hystorie of Hamblet entnommen sind;.
        Plädiert für eine Aufführung von Hauptmanns 'Hamlet'-Bearbeitung in der Ausstattung von Edward Gordon Craig.
        28. November 2011 27. Februar 2013 21. April 2015 2015-07-16T06:08:41+01:00
    - Brief von Gerhart Hauptmann und Elisabeth Beerbohm an Joseph Chapiro, 12.11.1931; Staatsbibliothek <Berlin> / Handschriftenabteilung; Nachl. Joseph Chapiro: K. 1, 11, 37-39; 1 Brief, 2 Bl.; 1 Briefumschlag; insges. 3 Bl.
      Hauptmann, Gerhart (1862-1946); Beerbohm, Elisabeth (1894-1958); Chapiro, Joseph (1893-1962); Schnitzler, Arthur (1862-1931); Reinhardt, Max (1873-1943); Pinkus, Max (1857-1934); Hauptmann, Gerhart (1862-1946); Chapiro, Joseph (1893-1962)
      Locarno [Hotel Esplanade]
      Hauptmann, Gerhart; Vor Sonnenuntergang;.
      Chapiro, Joseph; Der arme Villon;.
      Bittet um Entschuldigung dafür, dass er die Antwort auf Chapiros "Schnitzler-Anregung" schuldig geblieben ist. "Ich steckte bis über den Kopf in eigenen Dingen, und eine negative Antwort ist immer so ungeheuer schwierig." Reinhardt will 'Vor Sonnenuntergang' Ende Januar herausbringen. "Das Stück hat vor den Augen derer, die es wissen müssen, Gnade gefunden. Ich bin sehr erfreut darüber." Wird sich am 19. Februar in Bremen [für die Amerika-Reise anlässlich der Ehrungen zum 70. Geburtstag Hauptmanns] einschiffen. Anmerkung Elisabeth Jungmanns auf dem Briefumschlag: "'Villon' ist eben eingetroffen! Gruss E J'mann".
    - Brief von Gerhart Hauptmann an Joseph Chapiro, 11.08.1932; Staatsbibliothek <Berlin> / Handschriftenabteilung; Nachl. Joseph Chapiro: K. 1, 11, 40-41; 1 Brief, 2 Bl.
      Sorbonne <Paris>
      Erklärt sein prinzipielles Einverständnis mit einer Verleihung der Ehrendoktorwürde durch die "weltberühmte Sorbonne". Würde selbstverständlich "in diesem Fall nach Paris kommen, vorausgesetzt, daß die politischen Umstände es gestatten". Andernfalls würde "wohl der ganze schöne Plan sich im beiderseitigen Interesse verflüchtigen." Sendet zwei 'Gespräche' ['Das Gedächnis der Menschheit' und 'Religion'], "von denen ich eines allerdings stark verändert habe", an Chapiro zurück.
    - Brief von Gerhart Hauptmann an Joseph Chapiro, 13.08.1932; Staatsbibliothek <Berlin> / Handschriftenabteilung; Nachl. Joseph Chapiro: K. 1, 11, 42-44; 1 Brief, 2 Bl.; 1 Briefumschlag; insges. 3 Bl.
      Hauptmann, Gerhart (1862-1946); Chapiro, Joseph (1893-1962); Fischer, Samuel (1859-1934); Chapiro, Joseph (1893-1962)
      Gesteht, dass die 'Gespräche' ihm "viel Kopfschmerzen" bereiten. Zwei sind an Fischer abgegangen. Eines von beiden, das 'Gedächtnis der Menschheit', wurde "mit vieler Mühe durchgearbeitet und geklärt: in Ihrer Form war die Veröffentlichung unmöglich. Hat soeben das Kapitel 'Masken' durchgelesen. "Es druckreif zu machen, würde ich wiederum Tage brauchen, die ich mir bei dringenden Vorbereitungen für Frankfurt und Breslau (9 oder 10 Reden!) nicht abmüßigen kann." Sobald es ruhiger ist, stehe er für eine gemeinsame Durchsicht zur Verfügung, einstweilen könne er nur "durch Kürzungen und Streichungen von Wiederholungen" etwas tun. Das Buch könne ja vielleicht noch immer zum 15. November erscheinen, "bis wohin noch drei Monate vor uns sind". Doch sollte es nicht gehen, müssten sie sich in Geduld fassen: "denn einen eklatanten Mißerfolg riskieren dürfen wir nicht."
    - Brief von Gerhart Hauptmann an Joseph Chapiro, 16.09.1932; Staatsbibliothek <Berlin> / Handschriftenabteilung; Nachl. Joseph Chapiro: K. 1, 11, 45-47; 1 Brief, 2 Bl.; 1 Briefumschlag; insges. 3 Bl.; Der Briefumschlag ist unfrankiert und mit der Aufschrift "per Boten" versehen.
      Hauptmann, Gerhart (1862-1946); Chapiro, Joseph (1893-1962); Hauptmann, Benvenuto (1900-1965); Hauptmann, Margarete (1875-1957); Hoesch, Leopold von (1881-1936)
      Der Brief betrifft die berufliche Zukunft Benvenutos. Dessen Laufbahn im Ausländischen Amt sei "durch kleinliche Umstände" unterbrochen worden. "Er hatte vielleicht damals noch zu viel mit seinem eigenen unmittelbaren feurigen Lebensdrang zu tun, um mit ganzer Seele dort zu sein, wo er war." Immerhin habe er unter dem Eindruck einer Kränkung selbst gekündigt und sei nicht gekündigt worden. "Soviel ich da und dort gehört habe, sind auch seine Fähigkeiten nicht verkannt worden." Erwähnt Chapiros Vorschlag, sich für eine erneute Anstellung Benvenutos in London zu verwenden. "Ich sage offen: wenn Herr von Hoesch einen nahen und geeigneten Assistenten für London braucht, so sollte er es vielleicht mit Benvenuto versuchen. Er spricht, wie Sie wissen, das Englisch wie deutsch, ein gewähltes Englisch der ersten Kreise", außerdem kenne er "die Art der englischen guten Gesellschaft ziemlich genau. Ueber die Freiheit und Sicherheit seiner Formen wissen Sie ja genügend Bescheid." Man müsse es als Glücksfall betrachten, wenn Benvenuto in die Dienste des Botschafters von Hoesch eintreten könne, "unter dessen äußerst fruchtbarem Wirken in Paris unsere Beziehungen zu Frankreich auf eine vielfach erstaunliche Weise immer wieder geschlichtet, ausgeglichen, ja, erwärmt worden sind."
    - Brief von Gerhart Hauptmann an Joseph Chapiro, 27.09.1932; Staatsbibliothek <Berlin> / Handschriftenabteilung; Nachl. Joseph Chapiro: K. 1, 11, 49-53; 1 Brief, 2 Bl.; 1 Abschrift, 2 Bl.; 1 Zettel mit Erläuterungen Chapiros; insges. 5 Bl.
      Hauptmann, Gerhart (1862-1946); Chapiro, Joseph (1893-1962); Hauptmann, Benvenuto (1900-1965); Hoesch, Leopold von (1881-1936); Chapiro, Joseph (1893-1962)
      Karlsbad [Hotel Vier Jahreszeiten]
      Sieht in Chapiros Bemühungen um Benvenuto ein Zeichen der Freundschaft. Allerdings versteht Hauptmann die Befürchtungen des Botschafters von Hoesch. "B.s erste, zweite, und dritte Heirat, die zweite und dritte wesentlich, sind Steine des Anstoßes: ob sie aus dem Wege zu räumen wären", sei zumindest fraglich. Auch die durch von Hoesch aufgeworfene "Geldfrage" sei bedenkenswert. "Und nun: was ist ein solcher Posten? Wesentlich äußerer Schein. Nicht einmal eine wirkliche Stufe." Benvenuto sei für eine "rein beamtete" Stellung wohl auch nicht geeignet. "Er ist, von mir aus, zu sehr mit dem Blute des freien Berufes belastet." Plädiert für einen Schlussstrich unter dieser Angelegenheit: "wir haben etwas auf eine Schiefertafel geschrieben und löschen es hiermit wieder as. Dann schreiben wir etwas anderes darauf." Würde sich glücklich schätzen, Herrn von Hoesch "ohne alle Beziehung auf B." kennenzulernen. Wird am Sonnabend mit Chapiro zusammentreffen, um "den Rest der 'Gespräche' zur Strecke" zu bringen. "Bis dahin habe ich mich hoffentlich durch vierhundertsechzigtausend gläser Mühlbrunnen, achthundertvierzigtausend Gläser Bernhardquelle, zwei Millionen Becher Felsenquelle, Kohlensäure-, Wasser- und Gasbäder [...] durchgerungen und trete Ihnen entgegen in jener Adonishaftigkeit, die zu einem sieghaften Vorschreiten in Kunst, Wissenschaft, Politik und Leben heute unumgänglich ist."
    - Brief von Gerhart Hauptmann an Joseph Chapiro, 08.12.1932; Staatsbibliothek <Berlin> / Handschriftenabteilung; Nachl. Joseph Chapiro: K. 1, 11, 54-55a; 1 Brief, 2 Bl.; 1 Briefumschlag; insges. 3 Bl.
      Hauptmann, Gerhart (1862-1946); Chapiro, Joseph (1893-1962); Elster, Hanns Martin (1888-1983)
      Zürich [Baur au Lac]
      Übersendet die "eben hier eingelaufenen Zuschriften, Paris angehend". Er sei augenblicklich zu schwach, um "irgendwelche definitiven Entschlüsse" zu fassen. "Ich brauche zwei Monate Ruhe unbedingt: ich gefährde sonst nicht nur meine geistige, sondern meine Existenz überhaupt." Bittet Chapiro, ihm "Rücksprache mit Herrn Hanns Martin Elster vorläufig freundlichst in diesem Sinne" abzunehmen. In zwei Tagen gehe es nach München, von dort direkt nach Rapallo.
    - Brief von Gerhart Hauptmann an Joseph Chapiro, 20.02.1923; Staatsbibliothek <Berlin> / Handschriftenabteilung; Nachl. Joseph Chapiro: K. 1, 11, 1; 1 Brief, 1 Bl.; Entwurf: GH Br NL A: Chapiro, Joseph, 3, 2
      Hauptmann, Gerhart (1862-1946); Chapiro, Joseph (1893-1962); Schlenther, Paul (1854-1916); Chapiro, Joseph (1893-1962); Schlenther, Paul (1854-1916)
      Dresden [Hotel Europäischer Hof]
      Schlenther, Paul; Gerhart Hauptmann Sein Lebensgang und seine Dichtung;.